臺灣臺北地方法院民事判決　　　　　　 94年度簡上字第446號
上　訴　人　荷商柯企第三資產管理股份有限公司臺灣分公司
法定代理人　乙○○
訴訟代理人　詹聰哲律師
被上訴人　　和群開發股份有限公司
法定代理人　甲○○
訴訟代理人　丙○○
上列當事人間請求給付票款事件，上訴人對於中華民國94年5月3
1日本院臺北簡易庭93年度北簡字第29699號第一審判決提起上訴
，本院於中華民國94年11月1日言詞辯論終結，判決如下：
    主      文
原判決廢棄。
被上訴人應給付上訴人新台幣陸佰伍拾伍萬零陸佰陸拾元，及如
附表所示各提示日起至清償日止，按年息百分之六計算之利息。
第一、二審訴訟費用由被上訴人負擔。
本判決得假執行。
    事實及理由
甲、程序部分：
    按訴訟繫屬中為訴訟標的之法律關係，雖移轉於第三人，於
    訴訟無影響。但第三人如經兩造同意，得聲請代當事人承當
    訴訟。民事訴訟法第254條第1項定有明文。查，上訴人於民
    國94年8月31日自臺灣中小企業銀行股份有限公司（下稱臺
    灣中小企銀）受讓含本件如附表所示之12張支票（下稱系爭
    支票）債權在內關於對訴外人中央租賃股份有限公司（下稱
    中央租賃公司）等債務人之借款債權本金新台幣（下同）21
    6,669,309元及其利息、違約金、墊付費用及該債權下一切
    權利、利益與該債權之擔保暨其他從屬權利，嗣由上訴人於
    本院聲明代臺灣中小企銀承當訴訟，並經臺灣中小企銀及被
    上訴人同意由上訴人承當本件訴訟，核與首揭規定相符，自
    應准許。
乙、實體部分：
一、上訴人主張：其執有被上訴人所簽發經由中央租賃公司背書
    之系爭支票，票面金額總計6,550,660元，經屆期向付款人
    為付款之提示遭退票，為此依票據法律關係訴請被上訴人如
    數給付上開票款並加付按各紙支票票面金額自附表所載各提
    示日起至清償日止，按年息6％計算之利息等情。原審為上
    訴人敗訴之判決，並駁回上訴人原審之訴。上訴人全部不服
    ，提起本件上訴，並聲明：如主文第1、2項所示。
二、被上訴人則以：上訴人執有上開支票均未經受款人背書轉讓
    ，上訴人所指中央租賃公司之背書，係委任上訴人取款之背
    書，並非轉讓票據權利之背書，上訴人並未取得該票據權利
    ，自不得向被上訴人請求票款等語，資為抗辯。並聲明：上
    訴駁回。
三、本件兩造不爭執事項：
（一）上訴人持有被上訴人簽發以中央租賃公司為受款人系爭支
      票，票面金額為6,550,660元。又附表編號1、3、4、8至
      12之支票，原係由發票人即被上訴人記載「禁止背書轉讓
      」，後經由被上訴人塗銷前開禁止背書轉讓之記載。
（二）上訴人持有附表所示之支票屆期向付款人為付款提示，其
      中編號1、4、5、6、8、9、10、11以存款不足為由遭退票
      ，編號2、3以存款不足及拒絕往來戶為由遭退票，編號7
      、12以存款不足及終止契約結清戶為由遭退票。
（三）臺灣中小企銀與中央租賃公司間有消費借貸之借款往來契
      約，雙方並簽具週轉金貸款契約，其中第8條約定「借款
      人辦理借款時，如提供票據，均願由借款人背書轉讓予貴
      行，並為方便貴行帳務處理，同意以借款人名義設立『放
      款備償專戶』於票據到期兌收時先行存入，再憑貴行轉帳
      手續分次或一次抵償借款人在貴行一切債務」。另中央租
      賃公司亦出具同意書聲明「立同意書人提供之票據均願背
      書轉讓予貴行，並為方便貴行帳務處理，同意以借款人名
      義設立『放款備償專戶』於票據到期兌收時先行存入，再
      憑貴行轉帳手續分次或一次抵償借款人在貴行一切債務。
      」。
（四）中央租賃公司有於附表所示之支票背面蓋用公司大、小章
      並將票據交付予上訴人，存入以中央租賃公司名義開設「
      台企銀備00000000000」之帳戶中。
四、兩造之爭點及論述：
    本件上訴人主張被上訴人應負發票人責任，為被上訴人否認
    之，並以前揭情詞置辯，經本院於94年8月31日準備程序期
    日，由受命法官協助兩造整理並協議簡化爭點。是以，本件
    之爭點厥為：系爭支票中央租賃公司之背書為權利轉讓背書
    或委任取款背書。現析述如后：
（一）按票據為文義證券，票據上之權利義務，悉應依票據記載
      之文字以為決定。最高法院55年度台上字第1873號判例要
      旨參照。復按依票據法第5條第1項規定，在票據簽名者，
      依票上所載文義負責。故在票據背面在或其黏單上簽名而
      形式上合於背書之規定者，即應負票據法上背書人之責任
      ，縱令非以背書轉讓之意思而背書，與其應負背書人之責
      任無涉（最高法院69年度台上字第1698號判決要旨參照）
      。查，中央租賃公司於系爭支票背書，且未有任何文字為
      委任取款背書之表意有該支票在卷可稽。又依據中央租賃
      公司所出具之同意書記載「立同意書人（即中央租賃公司
      ）提供之票據均願背書轉讓予貴行，並為方便貴行帳務處
      理，同意以立同意書人之名義設立『放款備償專戶』（即
      活期存款第501830、501849號帳戶）於票據到期兌收時先
      行存入，再憑貴行轉帳手續分次或一次抵償立同意書人在
      貴行一切債務。」等語（見原審卷第40頁），足見系爭支
      票係中央租賃公司背書轉讓予臺灣中小企銀，作為償還中
      央租賃公司之債務之用甚明。
（二）又一般銀行實務，借款人執應收客票向銀行貸款時，借款
      人與銀行約定將融資客票背書轉讓予銀行以供擔保，俟票
      據屆期時，再由銀行以執票人身分提示領取票款抵償債務
      ，惟銀行如每有收取客票票款即逐筆歸還借款人所貸款項
      ，其手續甚為費時，故銀行之實務處理上通常均以借款人
      名義開立一貸款備償專戶，將兌現之票款存入該帳戶，俟
      款項達到一定金額或經過一定時間後轉帳償還放款，其目
      的在節省記帳及計算之手續，亦即該貸款備償專戶係專為
      抵償借款人之債務，戶名雖為借款人，但實為銀行處理不
      同客戶帳務方便獨立設立之帳戶，而非借款人之存款帳戶
      ，客戶對該帳戶並無自由處分權，再以銀行既係因背書取
      得票據，是以銀行於支票背面註明備償專戶之帳號提示各
      該客票時，仍係以本身為執票人之地位提示付款，並非以
      客戶名義請求付款，銀行即為各該支票之執票人，此與客
      戶將票據存入自己一般支票存款帳戶，委託銀行以自己名
      義向付款人為付款之提示，尚有不同，亦與劃平行線之支
      票須由執票人存入其於金融機構中之帳戶以委託金融機構
      代為取款之情形，迥然有別。
（三）中央租賃公司與臺灣中小企銀間分別於民國91年5月10日
      及92年5月19日簽訂「週轉金貸款契約」，該約第8條第1
      項約定：「借款人辦理借款時，如提供票據，均願由背書
      轉讓予貴行，並為方便貴行帳務處理，同意以借款人名義
      設立『放款備償專戶』於票據到期兌收時先行存入，再憑
      貴行轉帳手續分次或一次抵償借款人在貴行一切債務。」
      顯見系爭支票上之中央租賃公司背書係轉讓票據權利背書
      ，而非委任取款背書。該「放款備償專戶」雖係以借款人
      名義設立，然僅係為帳務處理之方便，借款人並無權處分
      該帳戶內之資金。此從前開約款內容觀之甚明。而此類上
      訴人以借款人名義所設立之「放款備償專戶」，其帳號均
      有「備」字或「保」字以資與其他帳戶區別。以本案為例
      ，系爭放款備償專戶帳號即為台企銀「備」00000000000
      號，此即足以表徵轉讓票據權利背書之意旨。
（四）是則本件系爭支票確係由中央租賃公司背書予臺灣中小企
      銀作為償還一切債務之用，臺灣中小企銀因背書取得系爭
      支票票據權利，為可取。
四、綜上所述，上訴人主張臺灣中小企銀係經中央租賃公司背書
    轉讓取得系爭支票票據權利，為可採。被上訴人抗辯中央租
    賃公司係委託上訴人取款，並非轉讓背書，於法無據，不足
    採信。從而，上訴人本於票據之法律關係，訴請被上訴人給
    付票款6,550,660元及如附表提示日起至清償日止，按年息6
    ％計算之利息，為有理由，應予准許。原審為上訴人敗訴之
    判決，尚有未洽。上訴意旨指摘原判決不當，求予廢棄改判
    ，為有理由。爰由本院予以廢棄改判，如主文第2項所示。
    又本件係因本於票據有所請求之訴訟所為被上訴人敗訴之判
    決，自應依民事訴訟法第389條第1項第3款職權宣告假執行
    ，如主文第4項所示。
五、本件事證已臻明確，兩造其餘之攻擊或防禦方法及未經援用
    之證據，經本院斟酌後，認為均不足以影響本判決之結果，
    自無逐一詳予論駁之必要，併此敘明。
四、據上論結，本件上訴為有理由，依民事訴訟法第436條之1第
    3 項、第450條、第78條、第463條、第389條第1項第3款，
    判決如主文。
中　　華　　民　　國　　94　　年　　11　　月　　15　　日
               民事第四庭  審判長  法  官　林麗玲
                                   法  官  林玲玉
                                   法  官  黃柄縉
以上正本係照原本作成
如對本判決上訴，須於判決送達後20日內向本院提出上訴狀，同
時表明上訴理由；如已於本判決宣示後送達前提起上訴者，應於
判決送達後10日內補具上訴理由（均須按他造當事人之人數附繕
本）。
中　　華　　民　　國　　94　　年　　11　　月　　15　　日
             　                    書記官　楊湘雯
附表
┌──┬──────┬──┬──────┬────┬─────┬───┐
│編號│發票人      │票據│票據號碼    │金額（新│背書人    │提示日│
│    │            │種類│            │台幣）  │          │      │
├──┼──────┼──┼──────┼────┼─────┼───┤
│1   │和群開發事業│支票│QH0000000   │500,000 │中央租賃股│3.11.│
│    │股份有限公司│    │            │        │份有限公司│      │
├──┼──────┼──┼──────┼────┼─────┼───┤
│2   │同上        │同上│QG0000000   │637,665 │同上      │4.12.│
├──┼──────┼──┼──────┼────┼─────┼───┤
│3   │同上        │同上│QH0000000   │500,000 │同上      │4.12.│
├──┼──────┼──┼──────┼────┼─────┼───┤
│4   │同上        │同上│QH0000000   │500,000 │同上      │5.11.│
├──┼──────┼──┼──────┼────┼─────┼───┤
│5   │同上        │同上│QG0000000   │637,665 │同上      │6.10.│
├──┼──────┼──┼──────┼────┼─────┼───┤
│6   │同上        │同上│QG0000000   │637,665 │同上      │8.10.│
├──┼──────┼──┼──────┼────┼─────┼───┤
│7   │同上        │同上│QG0000000   │637,665 │同上      │10.11.│
├──┼──────┼──┼──────┼────┼─────┼───┤
│8   │同上        │同上│QH0000000   │500,000 │同上      │6.11.│
├──┼──────┼──┼──────┼────┼─────┼───┤
│9   │同上        │同上│QH0000000   │500,000 │同上      │7.12.│
├──┼──────┼──┼──────┼────┼─────┼───┤
│10  │同上        │同上│QH0000000   │500,000 │同上      │8.11.│
├──┼──────┼──┼──────┼────┼─────┼───┤
│11  │同上        │同上│QH0000000   │500,000 │同上      │9.13.│
├──┼──────┼──┼──────┼────┼─────┼───┤
│12  │同上        │同上│QH0000000   │500,000 │同上      │10.11.│
└──┴──────┴──┴──────┴────┴─────┴───┘
